【裁判字號】    99,訴,40
【裁判日期】    990617
【裁判案由】    妨害性自主
【裁判全文】
臺灣苗栗地方法院刑事判決                99年度訴字第40號
公  訴  人  臺灣苗栗地方法院檢察署檢察官
被      告  甲○○
選任辯護人  許盟志律師            
上列被告因妨害性自主案件，經檢察官提起公訴（98年度偵字第
4333號），本院判決如下：
    主  文
甲○○對心智缺陷之人犯強制性交罪，處有期徒刑柒年陸月。其
他被訴對心智缺陷之人犯強制性交罪部份，無罪。
    犯罪事實
一、甲○○係任職於苗栗汽車客運股份有限公司之司機，平日駕
    駛行駛於頭份南庄線之班車。其明知經常搭乘上開班車之乘
    客0000-0000A（下稱Ａ女，真實姓名及年籍資料均詳卷）日
    常交談應對有異於常人而為心智缺陷之女子（Ａ女有輕度智
    障，領有身心障礙手冊），竟基於強制性交之犯意，於民國
    96年7 、8 月份後至97年7 、8 月份前之某日某時，在其位
    於苗栗縣三灣鄉○○村○○鄰○○街95號之住處某房間內，雖
    經Ａ女大叫表示反對意願，但甲○○仍以強暴之方式，將其
    陰莖插入Ａ女陰道，對Ａ女為性交1 次。
二、案經Ａ女之父訴由苗栗縣警察局頭份分局報告臺灣苗栗地方
    法院檢察署檢察官偵查起訴。
    理    由
壹、關於證據能力之認定
一、兩造對於本件卷內證據資料之證據能力，除下列說明者外，
    並無其他爭執（本院卷第43頁）。
二、辯護人曾對於起訴書證據清單編號6 之被害人繪圖之證據能
    力表示保留意見，並同意於閱卷後具狀表示意見（本院卷第
    43頁），惟嗣於99年5 月21日閱卷後，並未再具狀就此表示
    其他意見，僅於本院審判期日調查證據時，陳稱：該圖並非
    被害人所繪製等語（本院卷第80頁），惟此並非法定證據排
    除事由，應認為對於證據能力未提出合法爭執，上開證據並
    不存在證據排除事由，而有證據能力。
貳、有罪部分
一、關於犯罪事實之認定
    訊據被告固坦承認識Ａ女，惟矢口否認有何對強制性交之犯
    行，辯稱：伊與家人同住，住處附近也有住家，豈有帶Ａ女
    回家性交之可能等語。惟查：
（一）證人即被害人Ａ女於偵、審中對於被告曾在被告之住處房
      間如何對伊有強制性交之犯行，已有明確肯定之指證（偵
      卷第14~18 頁，本院卷第62、64、71、72頁背面、73頁）
      ，包括女性性器為陰道，被告係進入其陰道；性交時Ａ女
      並不願意，並以大叫方式表達等等關於重要犯罪構成要件
      之事項，均經Ａ女證述明確（本院卷第73、62頁）。雖Ａ
      女於本院審理中作證時，整體陳述並非流暢，常有停頓沈
      默之情形，但此情形是普遍存在於整個訊問過程，並非特
      別針對被告不利之處，始轉為停頓沈默，再對照Ａ女因輕
      度智障領有身心障礙手冊（偵卷第84頁證物封套內），以
      及證人B （即Ａ女之父）證稱：Ａ女在平常言談之中，會
      有反應比較遲鈍遲緩之情形等情（本院卷第75頁），復以
      被告本身於偵訊中亦供稱：跟被害人聊天時，感覺被害人
      會文不對題、搭錯線等語（偵卷第47頁），可知上開Ａ女
      作證情形，乃與Ａ女原本平日言語之自然情形相同，並非
      對於案情有隱匿增刪所導致，故此並不影響Ａ女上開證詞
      之可信度，也可憑以認定Ａ女為心智缺陷之人，被告明知
      其事，而對此加重構成要件有主觀上之認識。
（二）根據Ａ女偵、審中證詞，被告對於Ａ女有強制性交犯行之
      地點並非僅有1 處，顯示被告對於Ａ女可能曾有1 次以上
      之強制性交犯行，但Ａ女於本院作證時，無論是檢察官詰
      問時，或本院補充訊問，均無法明確指稱被告對伊究竟有
      幾次強制性交（本院卷第62、71頁），並對本院表示比較
      確定的只有1 次（本院卷第71頁），再加上其中僅有以被
      告住處為行為地點者，有較堅強之補強證據佐證（詳後）
      ，依照罪疑唯輕之事實認定原則，應認被告僅有在其住處
      房間對Ａ女強制性交乙次。
（三）檢察官起訴書證據清單編號6 之Ａ女繪圖，係另附臺灣苗
      栗地方法院檢察署97年度他字第874 號卷宗（該卷第36頁
      ）。該圖已於本院審理中經Ａ女確認乃按其意思所畫（本
      院卷第74頁），雖Ａ女於辯護人於詰問時，一度答稱該圖
      係其自己所畫，但嗣經本院補充訊問時，已確認並非其所
      畫，係他人（應係女警或社工）按其意思所繪。而從Ａ女
      整體受訊過程看來，Ａ女可能無法主動細緻區辨「自己所
      繪」與「他人按自己意思所繪」之差異，故其此部分前後
      陳述之些微差異，並不影響該圖係依Ａ女意思繪製之事實
      認定。由該圖可知被告為本案行為時之房間，並無廁所在
      內，雙人床鋪對面即為電視，電視後面即為窗戶，此與被
      告於偵訊中自承之情形相同（偵卷第47頁）。若非Ａ女確
      實曾到過被告住處之該房間，該圖又如何能正確呈現各該
      情形？此一事證除可以佐證補強Ａ女證詞之可信度外，也
      顯見被告辯稱Ａ女從未到過其住處並非實在。至於該圖內
      之衣櫃、化妝台，雖經被告否認有在房間內（偵卷第47頁
      ），但衣櫃、化妝台均屬可輕易更動所在之物，相對於此
      ，房間內有無廁所、窗戶，窗戶所在方向，難以輕易更動
      ，此部分之不同，不足以推翻Ａ女應曾到過被告住處房間
      之推論，當然亦無從動搖Ａ女證稱曾在被告住處房間遭被
      告強制性交之證詞。
（四）又本案遭發覺之經過，係因Ａ女工作上之老闆即證人翁美
      菁發現Ａ女交友狀況有異，進而在詢問Ａ女後，始知Ａ女
      與被告曾發生過性關係，故告知Ａ女家人。嗣後Ａ女方面
      並不曾因此事與被告談過和解。以上各情節，業據證人翁
      美菁及證人B 男（即Ａ女之父）於偵查中結證甚明（偵卷
      第65、66、61頁）。由此可排除證人Ａ女係為錢財之動機
      而故意反於事實誣陷被告之可能性，並因此加強Ａ女證詞
      之可信度。
（五）Ａ女與被告間，表面上雖然是單純司機與乘客之關係，但
      依照證人Ａ女與證人翁美菁之證詞，可知Ａ女平時即會以
      行動電話與被告聯繫（偵卷第65頁、本院卷第60頁背面）
      ，另據被告於偵查中亦陳稱：伊有時候會問Ａ女去哪裡？
      Ａ女會回答：「跟你約會」。由此等情節觀之，Ａ女與被
      告之間已非單純司機與乘客之關係，被告與Ａ女可能私下
      聯繫會面獨處，亦屬可合理推論之事。在此情形下，被告
      自可挑選合適之時間，安排有輕度智障且事理反應遲緩之
      Ａ女（因此欠缺警覺心與應變能力）至其住處房間，對於
      Ａ女強制性交得逞。因此，辯護人為被告所辯：被告不可
      能強拉Ａ女上車、不可能於晚間將Ａ女帶回家中，乃至聲
      請本院調取之苗栗汽車客運股份有限公司之發車時刻表（
      本院卷第27、28頁），以及本院另行命警對於證人吳月雲
      （即被告之妻）調查有關其生活作息之警詢供述（本院卷
      第31-1頁），均不足為被告有利之認定。再Ａ女因囿於其
      陳述能力（已如上述），無法將本案被告行為時間為明確
      之交代陳述（本院卷第72頁及背面），亦不影響被告曾對
      於Ａ女為強制性交行為之事實認定。而在被告行為時間之
      認定上，僅能先確定較明確之時間點即被告所自承認識Ａ
      女之時間（即96年7 、8 月，見偵卷第46頁）與證人翁美
      菁知悉被告與Ａ女發生性關係之時間（即97年7 、8 月，
      見偵卷第67頁），並以兩者間之某日某時認定之。
（六）檢察官雖又聲請傳喚證人翁美菁到庭作證，惟其先前已經
      檢察官於偵查中具結陳述明確，辯護人亦不爭執其證據能
      力（本院卷第42頁背面），所餘僅證據內容之評價問題，
      此由本院根據兩造辯論及卷內其他調查所得證據判斷即可
      ，實無再行傳喚到庭訊問之必要，故應駁回檢察官此部分
      之聲請，併此敘明。
（七）本院為盡對被告之照顧義務，並兼顧真實發現，於準備程
      序中，主動詢問被告是否願意以測謊證明其無辜（本院卷
      第33頁），被告經考慮後，具狀表示因個性易緊張，故不
      願接受測謊（本院卷第36頁），嗣本院又向有承辦測謊業
      務之專業機關即內政部警政署刑事警察局詢問是否會因受
      測人之個性易緊張而影響測謊結果，其所得答覆為：目前
      採取之測謊技術為區域比對法，係以受測人自身之生理反
      應為自我參照基準，若受測人測試時有良好之生理狀況，
      經一位適格測謊人員依照標準作業程序，蒐集到穩定可解
      讀之生理反應資料下，受測人個性易緊張類型者，應不致
      影響其測謊結果，此有該局99年4 月27日刑鑑字第099005
      3476號函附卷可稽（本院卷第48頁）。惟此函件影本經向
      被告寄送後，被告仍由辯護人表示不願測謊（本院卷第42
      頁）。檢察官雖表示此態度應作為判斷事實之依據，惟此
      有強制被告自證己罪之疑慮，故本院並不將此列為認定被
      告有罪之基礎，併此敘明。
（八）綜上所述，本件事證明確，被告所辯為卸責之詞，不足採
      信。被告犯行，可以認定，應依法論科。
二、論罪科刑之理由
    核被告甲○○所為，係犯刑法第222 條第1 項第3 款之對心
    智缺陷人犯強制性交罪。審酌被告先前並無前科，所為本件
    強制性交犯行，係利用與被害人私下會面獨處之機會，未見
    有變態性行為之情形，但於偵、審中一意否認犯行，耗費相
    當程序予以查證後，仍無認罪悔改之意及其他等一切情狀，
    量處如主文所示之刑罰。
參、無罪部分
一、檢察官起訴意旨    
    被告甲○○係任職於苗栗汽車客運股份有限公司之司機，於
    96年7 、8 月間某日，在苗栗縣南庄鄉客運總站處，見Ａ女
    獨自1 人，竟基於強制性交之犯意，將Ａ女強押上車，至不
    詳某處，以違反Ａ女之意願方式，對Ａ女強制性交1 次。因
    此涉嫌對心智缺陷之人犯強制性交罪。
二、按被告未經審判證明有罪確定前，推定其為無罪；犯罪事實
    應依證據認定之，無證據不得認定犯罪事實，刑事訴訟法第
    154 條第1 、2 項分別定有明文。又檢察官對於起訴之犯罪
    事實，應負提出證據及說服之實質舉證責任。倘其所提出之
    證據，不足為被告有罪之積極證明，或其指出證明之方法，
    無從說服法院以形成被告有罪之心證，基於無罪推定之原則
    ，自應為被告無罪判決之諭知。最高法院就此亦著有92年台
    上字第128 號判例可資遵循。
三、被告甲○○堅詞否認有上開犯行，而Ａ女之證詞因存有部分
    瑕疵，基於罪疑為輕之事實認定原則，應認為被告對於Ａ女
    僅有1 次之強制性交行為，已如前述，且此部分究竟被告如
    何在客運總站處，將Ａ女強押上車，又如何不被他人發覺，
    以及究竟被告對於Ａ女強制性交之實際地點何在，均未據檢
    察官為進一步之舉證或確定，自應認此部分之舉證尚有不足
    ，不能為被告有罪之積極證明，亦不能說服本院形成有罪之
    心證，依前述法律規定及判例意旨，自應為無罪之諭知。
肆、適用之法律
一、刑事訴訟法第299 條第1 項前段、第301 條第1 項。
二、刑法第222 條第1 項第3 款。
本案經檢察官陳怡龍到庭執行職務。
中    華    民    國    99    年    6     月    17    日
                    刑事第二庭  審判長法  官  楊 清 益
                                      法  官  林 靜 雯
                                      法  官  蔡 志 宏

本件正本證明與原本無異。
如不服本判決應於收受判決後10日內向本院提出上訴書狀，並應
應敘述具體理由。其未敘述上訴理由者，應於上訴期間屆滿後20
日內向本院補提理由書( 均須按他造當事人之人數附繕本) 「切
勿逕送上級法院」。告訴人或被害人如對本判決不服者，應具備
理由請求檢察官上訴，其上訴期間之計算係以檢察官收受判決正
本之日期為準。
                                      書記官  廖 仲 一
中    華    民    國    99    年    6     月    21    日

附錄本判決論罪科刑法條
刑法第222 條第1 項第3 款
犯前條之罪而有下列情形之一者，處7 年以上有期徒刑：
三、對精神、身體障礙或其他心智缺陷之人犯之者。

司法院資訊處製作；財團法人民間司法改革基金會備份。
